【裁判字號】    99,訴,1112
【裁判日期】    990924
【裁判案由】    塗銷所有權移轉登記等
【裁判全文】
臺灣板橋地方法院民事判決              99年度訴字第1112號
原      告  台新國際商業銀行股份有限公司
法定代理人  乙○○
訴訟代理人  丙○○
            甲○○
被      告  戊○○
            丁○○
上列當事人間請求塗銷所有權移轉登記等事件，本院於中華民國
99年8 月25日言詞辯論終結，判決如下：
    主      文
被告戊○○就如附表所示之土地及建物，於民國九十九年一月十
二日所為之贈與之債權行為，及於民國九十九年一月二十二日所
為所有權移轉登記之物權行為應予撤銷。
被告丁○○應將前項臺北縣三重地政事務所於民國九十九年一月
二十二日以贈與為原因，就附表所示之土地及建物所為之所有權
移轉登記塗銷。
訴訟費用由被告負擔。
    事實及理由
壹、程序方面
    被告丁○○經合法通知未於言詞辯論期日到場，核無民事訴
    訟法第386 條各款所列情形，爰依原告聲請，由其一造辯論
    而為判決。
貳、實體方面
一、原告主張：
  (一)被告戊○○於民國92年4 月16日（起訴狀誤載為93年5 月3
    日）向原告貸款新臺幣（下同）40萬元，約定貸款期間為5
    年，第1 至3 期約付金為6,667 元，第4 期以後月付金為9,
    540 元。詎被告戊○○自95年3 月3 日後即開始逾期繳款，
    目前尚積欠510,245 元未清償（內含本金289,097 元、利息
    187,998 元、違約金33,1 50 元），現已逾期超過862 天，
    被告戊○○已明顯陷入財務困難，卻於99年1 月22日將其所
    有如附表所示之不動產以贈與方式移轉登記予其妹即被告丁
    ○○，顯係以無償行為損害原告之債權。被告戊○○除上開
    不動產外，並無其他財產，其已陷於無資力之狀態，而害及
    原告之債權，爰依民法第244 條第1 項之規定，起訴請求撤
    銷被告間無償之贈與行為及所有權移轉登記之物權行為，並
    塗銷該所有權移轉登記。
  (二)聲明：1.被告戊○○就如附表所示之不動產於三重地政事務
    所99年1 月12日所為贈與之債權行為及99年1 月22日所為所
    有權移轉之物權行為，均應予以撤銷。2.被告丁○○就如附
    表所示之不動產於99年1 月22日在三重地政事務所，以贈與
    為原因所為之所有權移轉登記，應予塗銷。
二、被告方面：
  (一)被告戊○○則以：伊因積欠被告丁○○債務，故將系爭不動
    產以贈與方式移轉予被告丁○○。併聲明：請求駁回原告之
    訴。
  (二)被告丁○○未於言詞辯論期日到場，亦未提出書狀作任何有
    利於己之聲明或陳述。
三、兩造不爭執之事實：
  (一)被告戊○○於92年4 月16日向原告貸款40萬元，約定貸款期
    間為5 年，第1 至3 期約付金為6,667 元，第4 期以後月付
    金為9, 540元。被告戊○○自95年3 月3 日後即開始逾期繳
    款，目前尚積欠510,245 元未清償（內含本金289,097 元、
    利息187,998 元、違約金33,150 元）。
  (二)被告戊○○於99年1 月12日將其所有如附表所示之不動產贈
    與被告丁○○，並向臺北縣三重地政事務所辦理所有權轉登
    記，於99年1 月22日以贈與為原因移轉登記予被告丁○○。
四、本院之判斷：
    原告主張被告戊○○於99年1 月22日將其所有如附表所示之
    不動產以贈與方式移轉登記予被告丁○○，係以無償行為損
    害原告之債權，依民法第244 條第1 項之規定，請求撤銷被
    告間無償之贈與行為及所有權移轉登記之物權行為，並塗銷
    該所有權移轉登記；被告戊○○對於積欠原告款項、上開贈
    與及所有權移轉登記之事實固不爭執，惟以前詞置辯。是本
    件之爭點為：(一)被告戊○○於99年1 月22日以贈與為原因，
    將附表所示不動產移轉登記予被告丁○○，是否害及原告對
    被告戊○○之債權？(二)原告得否依民法第244 條撤銷被告間
    上開贈與及所有權移轉登記行為，並塗銷系爭所有權移轉登
    記？茲析述如下：
  (一)被告戊○○於99年1 月22日以贈與為原因，將附表所示不動
    產移轉登記予被告丁○○，有害及原告對被告戊○○之債權
    ：
  1.按債務人所為之無償行為，有害及債權者，債權人得聲請法
    院撤銷之；債務人所為之有償行為，於行為時明知有損害於
    債權人之權利者，以受益人於受益時亦知其情事者為限，債
    權人得聲請法院撤銷之，民法第244 條第1 項、第2 項分別
    定有明文。次按所謂害及債權者係指因債務人之行為，致債
    權不能獲得滿足，亦即因債務人所為之有償或無償行為，致
    其責任財產減少，使債權不能或難於獲得清償之狀態屬之。
    而有害及債權之事實須於行為時存在，且於債權人行使撤銷
    權時，債務人處於無資力狀態。再按稱贈與者，謂當事人約
    定，一方以自己之財產無償給與他方，他方允受之契約，民
    法第406 條定有明文。
  2.查被告戊○○於92年4 月16日向原告貸款40萬元，約定貸款
    期間為5 年，第1 至3 期約付金為6,667 元，第4 期以後月
    付金為9, 540元。被告戊○○自95年3 月3 日後即開始逾期
    繳款，目前尚積欠510,245 元未清償（內含本金289,097 元
    、利息187,998 元、違約金33,150元）之事實，有台新銀行
    通信貸款申請書、帳務值查詢表及客戶帳務查詢表等影本各
    1 分在卷可稽（見本院卷第8 至11頁），且為兩造所不爭執
    ，是原告對被告戊○○有510,245 元之債權堪以認定。
  3.被告戊○○於99年1 月12日將其所有如附表所示之不動產贈
    與被告丁○○，並向臺北縣三重地政事務所辦理所有權轉登
    記，於99年1 月22日以贈與方式移轉登記予被告丁○○之事
    實，有土地及建物登記謄本、異動索引等件影本為憑（見本
    院卷第19頁），且為原告與被告戊○○所不爭執；另被告丁
    ○○已於相當時期受合法之通知，而於言詞辯論期日不到場
    ，亦未提出相關書狀爭執，依民事訴訟法第280 條第3 項前
    段、第1 項規定，視同自認。是被告戊○○於99年1 月22日
    以贈與方式將附表所示之不動產移轉登記予被告丁○○之贈
    與行為，屬無償行為，且使被告戊○○之責任財產因而減少
    ，亦足認定。至被告戊○○辯稱其因積欠被告丁○○債務，
    故將如附表所示不動產贈與丁○○乙節，姑不論是否屬實，
    均不影響被告戊○○之無償贈與行為使其責任財產減少之事
    實。是被告戊○○所辯上情，尚不足據為有利於其之認定。
  4.被告戊○○於99年1 月22日以贈與方式將附表所示之不動產
    移轉登記予被告丁○○之贈與行為，屬無償行為，且使被告
    戊○○之責任財產因而減少，已如上述。而被告戊○○名下
    除如附表所示之不動產外，已無其他資產，為其所自承（見
    本院卷第75頁反面），核與本院依職權調取之稅務電子閘門
    財產所得調件明細表之記載相符，足認被告戊○○已無資力
    ，故上開贈與行為及所有權移轉行為，有害及原告之債權。
  (二)原告得依民法第244 條撤銷被告間上開贈與及所有權移轉登
    記行為，並塗銷系爭所有權移轉登記：
  1.按民法第244 條撤銷權，自債權人知有撤銷原因時起，一年
    間不行使，或自行為時起，經過十年而消滅，民法第245 條
    定有明文。經查，被告戊○○係於99年1 月22日將附表所示
    不動產以贈與為原因，移轉所有權予被告丁○○，俱如前述
    。原告於99年6 月1 日提起本件撤銷詐害債權之訴，並未罹
    於除斥期間，先予敘明。
  2.被告間於99年1 月22日以99年1 月12日之贈與契約為原因所
    為之所有權移轉登記行為，害及原告上開債權，業如前述，
    揆諸上開規定，原告請求撤銷該贈與之債權行為，及所有權
    移轉登記之物權行為，均有理由，應予准許。
  3.又按債權人依民法第244 條第1 項或第2 項之規定聲請法院
    撤銷時，得並聲請命受益人或轉得人回復原狀，民法第244
    條第4 項前段定有明文。被告間於99年1 月12日就附表所示
    不動產所為之贈與行為，及99年1 月22日就附表所示不動產
    所為之所有權移轉之物權行為均有害及原告之債權，而得撤
    銷，俱如前述，則原告自得請求被告丁○○塗銷該所有權移
    轉登記，以回復原狀。
五、綜上所述，原告請求：(一)被告戊○○就如附表所示之土地及
    建物，於99年1 月12日所為之贈與之債權行為，及於99年1
    月22日日所為所有權移轉登記之物權行為應予撤銷；(二)被告
    丁○○應將前項臺北縣三重地政事務所於99年1 月22日以贈
    與為原因，就附表所示之土地及建物所為之所有權移轉登記
    塗銷，為有理由，應予准許。
六、據上論結，本件原告之訴為有理由，爰依民事訴訟法第385
    條第1 項前段、第78條、第85條第1 項前段，判決如主文。
中    華    民    國    99    年    9     月    24    日
                  民事第二庭  法  官  張筱琪
以上正本係照原本作成
如對本判決上訴，須於判決送達後20日內向本院提出上訴狀
中    華    民    國    99    年    9     月    24    日
                              書記官  連思斐
附表：
┌────────────────────────────────────────────────┐
│（土地）                                                                                        │
├───────────────────────────┬─┬───────┬────┬─────┤
│        土          地          坐          落        │地│面        積  │        │          │
├───┬────┬────┬────┬────────┤  ├───────┤權利範圍│  備  考  │
│縣  市│鄉鎮市區○   段   ○ ○  段 │  地        號  │目│  平方公尺    │        │          │
├───┼────┼────┼────┼────────┼─┼───────┼────┼─────┤
│臺北縣│ 蘆洲市 │  光明  │        │    137         │建│107.04        │20分之3 │          │
├───┴────┴────┴────┴────────┴─┴───────┴────┴─────┤
│（建物）                                                                                        │
├──┬───────┬───────┬──────┬──────────────┬───┬───┤
│ 建 │              │              │  建築式樣  │建  物  面  積（平方公尺）  │權  利│  備  │
│    │   建物門牌   │   基地坐落   │  主要建築  ├────────┬─────┤      │      │
│    │              │              │  材 料 及  │樓  層  面  積  │ 附屬建物 │      │      │
│ 號 │              │              │  房屋層數  │合          計  │用途及面積│範  圍│  考  │
├──┼───────┼───────┼──────┼────────┼─────┼───┼───┤
│548 │臺北縣蘆洲市中│臺北縣蘆洲市光│鋼筋混凝土造│總面積：  91.00 │陽台13.00 │5 分之│      │
│    │正路185巷45弄 │明段第137地號 │4層樓房     │層次面積：78.00 │          │3     │      │
│    │18號4樓       │              │            │                │          │      │      │
│    │              │              │            │                │          │      │      │
└──┴───────┴───────┴──────┴────────┴─────┴───┴───┘

司法院資訊處製作；財團法人民間司法改革基金會備份。
